【裁判字號】    90,訴,3453
【裁判日期】    920324
【裁判案由】    返還不當得利
【裁判全文】
臺灣高雄地方法院民事判決  九十年度訴字第三四五三號
    原      告  戊○○
    訴訟代理人  康進益律師
                王國論律師
    被      告  丙○○
                丁○○
                甲○○
    兼  共  同
    訴訟代理人  乙○○      住.
右當事人間請求返還不當得利事件，本院判決如左：
    主      文
原告之訴及假執行之聲請均駁回。
訴訟費用由原告負擔。
    事      實      及      理      由
一、原告主張訴外人王明智曾於民國八十年九月十六日與原告簽訂買賣契約（下稱系
    爭契約），將其所有坐落於高雄縣鳥松鄉○○○段六八八地號土地（地目旱、面
    積○˙五○七三公頃、所有權為全部，下稱系爭土地）一筆以價金新台幣（下同
    ）三百萬元賣給原告，原告並已依約付清全部價金。惟因系爭土地上有多座墳墓
    尚未遷移，王明智保證將於八十二年五月十五日前遷清墳墓，然迄今仍未遷清。
    嗣王明智於八十六年五月二十九日去世，被告丙○○、丁○○、甲○○、乙○○
    均為王明智之子女，為其合法之繼承人，原告屢次催促被告應協同辦理系爭土地
    所有權移轉事宜，被告均置之不理，原告遂於九十年五月二十八日寄發律師函予
    被告，催告其應於九十年七月十五日前辦妥系爭土地繼承登記並協同原告辦理所
    有權移轉事宜，否則將逕行解除系爭契約等語；詎被告收函後仍置若罔聞，系爭
    契約即已合法解除，原告爰依民法第二百五十四條、二百五十九條、第一百七十
    九條解除契約後回復原狀或不當得利之法律關係，請求被告返還已收取之價金三
    百萬元及其利息。從而聲明：（一）被告應連帶給付原告三百萬元，及自九十年
    七月十九日起至清償日止，按年息百分之五計算之利息。（二）願供擔保請准宣
    告假執行。
二、被告則以雖然王明智與原告間有簽訂系爭買賣契約，惟原告如何付款並不清楚，
    且王明智沒有承諾要遷清墳墓，處理遷墓事宜並非被告之義務，被告既無可歸責
    之事由，原告自不得任意解除系爭契約等語置辯。並聲明：如主文所示。
三、經查，被告之先父王明智於八十年九月十六日與原告簽訂系爭買賣契約，將系爭
    土地以價金三百萬元賣給原告，原告並已依約付清全部價金，惟因該土地遲未辦
    理所有權移轉登記，原告遂於八十三年間聲請本院調解，經本院於八十三年一月
    三十一日以八十三年度鳳調字第一六二號成立調解，王明智同意將系爭土地所有
    權全部移轉登記予原告，詎仍未辦妥移轉登記，嗣王明智於八十六年五月二十九
    日去世。而王明智死亡後，其繼承人（包括配偶、子女）共九人，除其中王明智
    之配偶及子女共五人已聲明拋棄繼承，並經本院以八十六年度繼字第五四二號准
    予備查外，其他未拋棄繼承權之繼承人即為本件被告丙○○、丁○○、甲○○、
    乙○○四人，又原告曾於九十年五月二十八日寄發律師函，催告被告應於九十年
    七月十五日前辦妥系爭土地繼承登記並協同原告辦理所有權移轉事宜，否則將逕
    行解除系爭契約等語，但迄今系爭土地仍登記於王明智名下，尚未辦理繼承登記
    或所有權移轉登記，且該土地上尚有七十四年間建造之墳墓一座之事實，為兩造
    所不爭，並據原告提出買賣契約書、律師函各一件、掛號郵件收件回執四件及現
    場照片二張為證，復經本院依職權調閱八十三年度鳳調字第一六二號、八十六年
    度繼字第五四二號卷宗查核屬實，堪信其為真正。
四、按契約當事人之一方遲延給付者，他方當事人得定相當期限催告其履行，如於期
    限內不履行時，得解除其契約。又因不可歸責於債務人之事由，致未為給付者，
    債務人不負遲延責任。民法第二百五十四條、第二百三十條分別定有明文。是民
    法第二百五十四條契約解除權之行使，須以未為給付之事由係可歸責於債務人者
    為前提，若未為給付之事由係不可歸責於債務人者，債權人即無從取得解除權。
    經查：
（一）原告與王明智於八十年間簽訂系爭買賣契約時，不論雙方曾否一併約定應由王
      明智負責遷清系爭土地上之全部墳墓，事後雙方既於八十三年間就系爭土地移
      轉所有權事宜經本院調解成立，雙方間權利義務即應改以調解之內容為準；而
      前開調解內容僅約定：「一、相對人（即王明智）願將高雄縣鳥松鄉○○○段
      第六八八號旱地，面積○˙五○七三公頃，所有權全部，移轉登記予聲請人（
      即原告）。二、兩造間之土地買賣介紹費，各自負擔。三、調解費用各自負擔
      。」並未將遷清墳墓列為王明智應履行之義務之一，顯見自調解成立後，王明
      智或本件被告並不負有遷清系爭土地上墳墓之義務。
（二）按調解經當事人合意而成立；調解成立者，與訴訟上和解有同一之效力。再按
      和解成立者，與確定判決有同一之效力。又下列登記由權利人或登記名義人單
      獨申請之：‧‧‧四、因法院拍定或判決確定之登記。民事訴訟法第四百十六
      條第一項、第三百八十條第一項、土地登記規則第二十七條第四款分別定有明
      文。準此，於八十三年間原告與王明智調解成立後，原告即得持該調解筆錄逕
      向該管地政機關（即高雄縣仁武地政事務所，下稱仁武地政事務所）辦理系爭
      土地所有權移轉登記，無庸檢附原所有權人王明智之身分證明文件或協同王明
      智一併辦理，復無庸請求王明智之繼承人即本件被告先行辦理繼承登記，仁武
      地政事務所亦同此見解，有該所九十一年十一月十二日仁地所一字第○九一○
      ○一○一四一號函附卷可稽。是自調解成立後，王明智或本件被告亦不負有協
      同原告辦理系爭土地所有權移轉登記或先行辦理繼承登記之義務。
（三）再按私有農地所有權之移轉，其承受人以能自耕者為限，並不得移轉為共有。
      又耕地之使用，應符合區域計畫法或都市計畫法土地使用分區管制之相關法令
      規定，始得辦理所有權移轉登記。但因繼承或法院拍賣而移轉者，不在此限。
      八十九年一月二十六日修正公布前之土地法第三十條第一項本文、同日修正公
      布後之農業發展條例第三十一條分別定有明文。易言之，辦理耕地之所有權移
      轉登記事宜，於八十九年一月二十七日以前須檢附承受人自耕能力證明書，而
      於八十九年一月二十八日以後，改為須檢附該筆耕地農業用地作農業使用證明
      書始得辦理，仁武地政事務所亦同此見解，有該所九十一年十二月二十日仁地
      所一字第○九一○○一一四一七號函在卷可考。經查，系爭土地為旱地目土地
      ，依農業發展條例第三條第一項第十一款規定即屬耕地，且原告早於八十年九
      月間職業即變更為自耕農，有自耕能力，此有原告戶口名簿影本附於本院八十
      七年度重訴字第二九四號卷宗可憑（見該卷宗第五十六頁），是自本件原告與
      王明智於八十三年間調解成立後至八十九年一月二十七日之間，原告既具備自
      耕能力，又得持調解筆錄單獨逕向仁武地政事務所辦理系爭土地所有權移轉登
      記，卻無正當理由遲遲未前往辦理，則該段期間內系爭土地之所以遲未辦妥所
      有權移轉登記，應可歸責於債權人即原告，不可歸責於王明智或本件被告。至
      自八十九年一月二十八日起迄今，因農業發展條例及土地法之修正，系爭土地
      所有權之移轉登記，已改為須檢附該土地農業用地作農業使用證明書始得辦理
      ，惟因系爭土地上尚有七十四年間建造之墳墓一座，依農業用地作農業使用證
      明核發注意事項第六項規定，鳥松鄉公所拒絕核發農業用地作農業使用證明書
      ，有該所九十二年一月十四日鳥鄉建字第○九二○○○○五三二號函、九十二
      年三月五日鳥鄉建字第○九二○○○二九九一號函附卷可憑；然系爭土地雖因
      無法核發農業用地作農業使用證明書而無從辦理所有權移轉登記，此為法律修
      改後，受限於法律規定所致，仍非屬可歸責於被告之事由。
（四）綜上所述，原告雖曾於九十年五月二十八日寄發律師函，催告被告應於九十年
      七月十五日前辦妥系爭土地繼承登記並協同原告辦理所有權移轉事宜，否則將
      逕行解除系爭契約等語，又系爭土地迄今仍在王明智名下，且因土地上有七十
      四年間建造之墳墓一座，無法核發農業用地作農業使用證明書而無從辦理所有
      權移轉登記，惟原告於土地法八十九年一月二十六日修正公布前既已取得自耕
      農身分，並可持本院上開調解筆錄自行辦理所有權移轉登記事宜，且王明智或
      本件被告復無遷清系爭土地上所有墳墓之義務，是系爭土地迄今未辦妥所有權
      移轉登記，實非可歸責於本件被告。是揆諸首開法條及說明，原告並未取得系
      爭契約解除權，尚不得片面主張解除契約，而原告既未合法解除系爭契約，即
      無從依解除契約後回復原狀或不當得利之法律關係，請求被告連帶返還已收取
      之價金三百萬元及其利息。從而，原告主張依民法第二百五十四條、二百五十
      九條、第一百七十九條解除契約後回復原狀或不當得利之法律關係，請求被告
      連帶給付三百萬元，及自九十年七月十九日起至清償日止，按年息百分之五計
      算之利息，均無理由，應予駁回。至原告得否另依其他法律關係向被告請求，
      並非本件所得審理之範圍，附此敘明。
五、原告受敗訴判決，其假執行之聲請即失所依據，應併予駁回。
六、本件事證已臻明確，兩造其餘攻擊防禦方法及舉證，核於判決結果不生影響，爰
    不一一論斷，附此敘明。
據上論結，本件原告之訴為無理由，依民事訴訟法第七十八條，判決如主文。
中      華      民      國    九十二    年      三      月    二十四    日
                              臺灣高雄地方法院民事第二庭
~B審判長法官  楊富強
~B法      官  李勝琛
~B法      官  楊筑婷
右為正本係照原本作成。
如不服本判決，應於送達後廿日內，向本院提出上訴狀並表明上訴理由，如於本判決
宣示後送達前提起上訴者，應於判決送達後十日內補提上訴理由書（須附繕本）。
中      華      民      國    九十二    年      三      月    二十四    日
~B法院書記官  胡淑芳


司法院資訊處製作；財團法人民間司法改革基金會備份。
